最高法院民事判決　　　　　　　　　　　　　　　九十一年度台上字第一四四一號
　　上　訴　人　遠東紡織股份有限公司
　　法定代理人　徐旭東
　　訴訟代理人　曾肇昌律師
　　被 上訴 人　甲○○
　　訴訟代理人　魏早炳律師
　　　　　　　　陳恩民律師
　　　　　　　　魏翠亭律師
右當事人間請求返還租賃物事件，上訴人對於中華民國八十九年十二月二十六日臺灣
高等法院第二審更審判決（八十九年度上更(一)字第二七八號），提起上訴，本院判決
如左：
    主  文
上訴駁回。
第三審訴訟費用由上訴人負擔。
    理  由
本件被上訴人主張：上訴人於民國八十年十二月三十一日向伊承租坐落新竹縣新埔鎮
○○○段土地公埔小段第三一之三、三一之四、三一之五、三一之九及三一之一０號
等五筆土地（下稱系爭土地），租期自八十一年一月一日起至八十二年十二月三十一
日為期二年，約定承租期間上訴人僅得將系爭土地作為掩埋煤灰等廢棄物使用，並以
八十一年四月十日之掩埋範圍為準，若有擴大應通知伊，如上訴人違約，伊即可終止
租約。嗣租期業已屆滿，上訴人仍繼續使用系爭土地，且未經伊同意，竟擅自在承租
之土地上建蓋油庫使用，經伊於第一審以書狀繕本之送達為終止租約之意思表示，兩
造間之租賃關係既已終止，上訴人即應返還系爭土地等情。爰本於租賃物返還請求權
之法律關係，求為命上訴人將系爭土地如第一審判決附圖所示地上物拆除，並返還系
爭土地於伊之判決。
上訴人則以：系爭土地雖由被上訴人出租與伊，然被上訴人並非系爭土地之所有人，
伊業已向所有人即訴外人陳萬吉等人買受系爭土地，並登記於伊指定之有自耕能力之
訴外人陳菊美名下，其並已同意伊使用系爭土地，被上訴人僅「代位」原所有人陳萬
吉等人所有權之一部權能而已，故被上訴人即無權請求伊返還系爭土地等語。資為抗
辯。
原審審理結果，以：本件被上訴人主張事實，業據其提出之租賃契約書及存證信函為
證，且經勘驗現場，並囑託新竹縣竹北地政事務所鑑測屬實，有勘驗筆錄及複丈成果
圖可稽。按修正前土地法第三十條規定，若買受人無自耕能力，且於買賣契約中未同
時約定應移轉登記與買受人所指定之有自耕能力者之第三人，而僅約定買受人得「任
意指定」移轉所有權登記之名義人，不問買受人指定登記之人有無自耕能力，仍違反
土地法第三十條之強制規定，屬法律上之給付不能，依民法第二百四十六條第一項前
段規定，其契約為無效，而其所為之物權移轉登記行為，亦因失所附麗而無效。本件
系爭土地之地目為田屬私有農地，原為訴外人陳萬吉等人所有，八十一年八月十七日
固出售與上訴人，並於八十一年十二月十八日以買賣為原因移轉登記於陳菊美所有之
事實，有土地登記簿謄本及買賣合約書可按，復為兩造所不爭，查系爭土地既在修正
土地法第三十條之前買賣，自應適用修正前之土地法第三十條之規定。查，上訴人係
法人，於買受系爭土地時並無自耕能力。再觀之上訴人提出之買賣合約書第六條，買
賣雙方僅約定：「辦理產權移轉登記時，有關權利人名義，得由甲方（即上訴人）自
定，乙方（即陳萬吉等土地所有權人）絕不異議……」，上訴人與陳萬吉等人就系爭
農地之買賣行為，並未約定由上訴人指定登記於任何有自耕能力之第三人，已與土地
法第三十條第一項之規定相違而自始無效。其後之物權移轉行為，即所有移轉登記於
陳菊美名義之行為，依同法條第二項之規定，亦屬無效。又查，系爭土地原已由被上
訴人買受並基於買賣關係，由出賣人交付土地佔用而為使用收益，僅因被上訴人買受
後未請求出賣人移轉登記所有權致其請求權罹於時效而消滅，迄今仍僅有系爭土地之
使用收益權。上訴人既於八十年一月一日至八十二年十二月三十一日向被上訴人承租
土地，亦明知被上訴人僅有使用收益之權利，仍繼續給付租金至租期屆滿之八十二年
底，故上訴人自非善意之第三人。再者，原所有人陳萬吉等既已依買賣契約將系爭土
地出售於被上訴人，並交付被上訴人「自主」使用收益。上訴人主張，被上訴人係「
代位」陳萬吉等人，行使使用收益權益云云，並無可採。而陳萬吉雖再出售所有權於
上訴人，惟自不得連同被上訴人依法享有之使用權及收益權一併移轉於陳菊美或上訴
人。上訴人之所以得使用系爭土地，係基於兩造間之租賃關係。則上訴人主張，所有
人陳菊美已同意其「使用」系爭土地云云，自非可採。上開所有權之行使已有限制，
本為上訴人及陳菊美所明知，自不得對抗有收益使用權利之被上訴人。又本件與最高
法院八十三年台上字第三二四三號判例所指之情形有間。自不得比附援引。綜上所述
，被上訴人本於租賃關係終止後，承租人自有返還租賃物並回復原狀之義務，訴請上
訴人將系爭土地如第一審判決附圖所示地上物拆除，並返還土地，於法有據，應予准
許云云。為其心證之所由得，並說明兩造其餘攻擊防禦方法不予審酌之理由，爰將第
一審所為上訴人敗訴之判決予以維持，駁回上訴人之上訴，於法核無違誤。上訴論旨
，就原審取捨證據、認定事實暨解釋契約之職權行使，指摘原判決違背法令，求予廢
棄，非有理由。
據上論結，本件上訴為無理由。依民事訴訟法第四百八十一條、第四百四十九條第一
項、第七十八條，判決如主文。
中      華      民      國    九十一    年      七      月    二十五    日
                              最高法院民事第五庭
                                  審判長法官  朱  錦  娟
                                        法官  顏  南  全
                                        法官  蘇  達  志
                                        法官  許  澍  林
                                        法官  葉  勝  利
      右正本證明與原本無異
                                              書  記  官
中      華      民      國    九十一    年      八      月      六      日
